【裁判字號】    98,台上,2488
【裁判日期】    981231
【裁判案由】    請求交付金錢等
【裁判全文】
最高法院民事判決            九十八年度台上字第二四八八號
上  訴  人  未 ○ ○
訴訟代理人  陳 佳 俊律師
被 上訴 人  甲 ○ ○
            乙 ○ ○
            丙 ○ ○
            丑 ○ ○
            子 ○ ○
            辰 ○ ○
            寅 ○ ○
            丁 ○ ○
            壬 ○ ○
            癸 ○ ○
            戊 ○ ○
            己 ○ ○
            庚○○○
            辛 ○ ○
            巳 ○ ○
            卯 ○ ○
            午 ○ ○
共      同
訴訟代理人  黃 振 源律師
上列當事人間請求交付金錢等事件，上訴人對於中華民國九十八
年七月二十二日台灣高等法院台中分院第二審判決（九十七年度
重上字第一一六號），提起上訴，本院判決如下：
    主  文
原判決廢棄，發回台灣高等法院台中分院。
    理  由
本件被上訴人主張：坐落雲林縣斗六市○○路一五九號之「靜萱
療養院」為伊於民國八十九年七月合夥出資創設，上訴人於九十
二年十月一日至九十三年二月五日受伊委任期間，因處理委任事
務以靜萱療養院名義取得中央健康保險局（下稱健保局）南區分
局所給付健保費及孳息，經扣除為伊支出之必要費用等，其仍應
交付伊新台幣（下同）一千八百七十二萬九千零二十九元等情，
依民法第五百四十一條規定，求為命上訴人如數給付並加付法定
遲延利息之判決（未繫屬本院者，不予論敘）。對於上訴人之反
訴，則以：伊依兩造間委任關係，縱領取健保局所給付健保款項
，扣除費用後，上訴人亦應給付伊，非屬不當得利，上訴人反訴
請求，顯無理由等語，資為抗辯。
上訴人則以：被上訴人甲○○、丙○○、丁○○、戊○○、辰○
○、午○○、卯○○（下稱甲○○等七人）已於九十二年八月間
簽訂轉讓契約書，將其合夥股份全數轉讓給被上訴人乙○○，並
收受定金一千八百萬元而聲明退夥，甲○○等七人對合夥之債權
已無請求權，無從與其餘被上訴人共同訴請交付金錢。至伊與被
上訴人或彼等於九十年間設立之靜萱醫療管理顧問股份有限公司
，就靜萱療養院之經營，應屬合作關係，而非委任關係等語，資
為抗辯。並於原審提起反訴主張：健保局南區分局撥付台灣中小
企業銀行斗六分行「靜萱療養院未○○」帳戶（下稱斗六帳戶）
內之三百零八萬五千一百九十五元係伊執行業務所得，為上開靜
萱公司會計代管，爰依無權占有、不當得利及無因管理之法律關
係，請求被上訴人如數返還及自九十七年九月十七日起加計法定
遲延利息。
原審維持第一審所為上訴人敗訴之判決，駁回其上訴及反訴，係
以：被上訴人主張兩造間就靜萱療養院係委任關係，此部分業於
前案台灣高等法院台南分院（下稱台南高分院）九十五年度重上
更(一)字第一八號民事確定判決認定，兩造間是否原存有委任契約
，既為上開確定判決重要爭點，兩造已於該案對之行言詞辯論並
經法院判斷，上訴人仍執相同理由再予爭執，即屬無據。被上訴
人自九十二年十月一日起，委任上訴人為靜萱療養院負責醫師，
該代理權之授與依法無須一定方式，兩造間委任關係不必以書面
為之。被上訴人並否認甲○○等七人退夥，而合夥、退夥之事實
又非不具合夥人身分之上訴人所得知悉，上訴人復未舉證證明其
七人已退夥。被上訴人全體既於前開確定判決起訴主張兩造委任
關係已終止，請求上訴人回復原狀，即含有終止委任契約之意思
表示，起訴狀已送達上訴人，應認兩造委任關係於上訴人收受起
訴狀繕本之日即九十三年四月二十一日終止。該委任關係終止後
，上訴人應交付有關靜萱療養院執行業務所得金額二千零四十五
萬零八百二十四元，扣除上訴人得主張抵銷之債務一百七十二萬
一千七百九十五元，計為一千八百七十二萬九千零二十九元。被
上訴人依民法第五百四十一條規定，請求上訴人如數給付並加付
自九十七年四月二十五日起算之法定遲延利息，應予准許。反訴
部分，兩造間原存有委任關係既經終止，則健保局南區分局撥付
斗六帳戶內之三百零八萬五千一百九十五元，屬於上訴人受委任
時處理委任事務所收取之金錢，即應交付被上訴人，被上訴人縱
有領取使用，亦非無權占有、不當得利，更與無因管理有間，況
上訴人自陳該款遭被上訴人聲請法院假處分中，禁止上訴人領取
，被上訴人根本無法領取使用，上訴人為反訴請求，不應准許等
詞，為其判斷之基礎。
惟按合夥人之聲明退夥，乃其合夥中內部關係，衹須具備民法第
六百八十六條所規定之要件，向其他合夥人為退夥合法之表示，
即生退夥之效力。又合夥人一經退夥，當然喪失合夥人之資格，
與其他合夥人間必須結算關於合夥財產之損益，並為出資抵還。
本件被上訴人請求之一千八百七十二萬九千零二十九元係屬上訴
人應交付有關合夥團體靜萱療養院執行業務所得金額，為原審所
確定；上訴人一再抗辯：被上訴人甲○○於另案台南高分院九十
五年度重上更(一)字第一八號請求確認委任關係不存在事件言詞辯
論終結後在台灣雲林地方法院為他案具結作證，自承已於九十二
年八月間簽立股權轉讓契約書將合夥股份轉讓給被上訴人乙○○
無訛，甲○○等七人並已收受定金一千八百萬元聲明退夥，其對
合夥之債權已無請求權，提出轉讓契約書影本六件為證；觀之甲
○○另案證稱：「因為股東意見不同，道不同不相為謀，所以我
就跟他們說大家拆夥，就是我的股份我賣給你們我不要了」、「
我已經把股份轉讓給他們了」、「股份已轉讓了，……就通知（
職務）對調」等語（見一審一卷一一六、一二九、一三○頁及二
卷一一一、一一三至一一九頁），此與甲○○等七人已否退夥結
算及其對屬於合夥債權之上開金額為請求有無理由攸關。原審未
遑詳查究明，遽以前揭情詞為上訴人不利之論斷，殊嫌速斷。又
被上訴人本件請求標的係不可分，甲○○等七人以外其餘被上訴
人所為請求部分，亦屬無可維持；本訴部分既有發回之原因，反
訴部分因與本訴部分互有牽連關係，均應併予發回。上訴論旨，
指摘原判決不當，求予廢棄，非無理由。
據上論結，本件上訴為有理由。依民事訴訟法第四百七十七條第
一項、第四百七十八條第二項，判決如主文。
中    華    民    國  九十八  年   十二   月  三十一  日
                      最高法院民事第六庭
                          審判長法官  劉  福  來
                                法官  陳  國  禎
                                法官  陳  重  瑜
                                法官  吳  麗  女
                                法官  簡  清  忠
      本件正本證明與原本無異
                                      書  記  官
中    華    民    國  九十九  年    一    月   十二   日
                                                      v

司法院資訊處製作；財團法人民間司法改革基金會備份。
